【裁判字號】    91,易,4152
【裁判日期】    920227
【裁判案由】    恐嚇取財等
【裁判全文】
臺灣高雄地方法院刑事判決                        九十一年度易字第四一五二號
    公  訴  人  臺灣高雄地方法院檢察署檢察官
    被      告  甲○○
                乙○○
右列被告等因恐嚇取財等案件，經檢察官提起公訴（九十一年度偵字第二三一七一號
），本院判決如左：
    主  文
甲○○幫助連續意圖為自己不法之所有，以恐嚇使人將本人之物交付，處有期徒刑陸
月，如易科罰金，以佰元折算壹日。
乙○○無罪。
    事  實
一、甲○○明知郵局之存款帳戶，可供作他人作為犯罪匯款之用，且取得他人存摺之
    人，目的是為能取得贓款而掩飾自己犯行不易被追查，詎因其積欠某位姓名年籍
  不詳綽號「阿賓」（以下簡稱「阿賓」）之成年男子新台幣（以下同）三萬二千
    元，無力清償，「阿賓」向甲○○表示只要提供郵局之存摺帳戶供伊使用，便能
    抵償債務，甲○○竟基於幫助「阿賓」及其他不詳人士恐嚇取財之犯意，於民國
    九十一年一月下旬某日，先向不知情之友人乙○○借得其於民雄郵局開戶之帳戶
    存摺（局號0000000、帳號0000000）及提款卡，再由甲○○將上
    開借得之存摺及提款卡，交給「阿賓」使用以抵償欠款。「阿賓」於取得上開存
    摺及提款卡後，將乙○○之郵局帳戶供不明人士以架設捕網捕捉不特定民眾飼養
    之賽鴿，再藉此以電話恐嚇鴿主勒贖錢財，而接受鴿主匯款之目的使用。嗣該等
    不明人士自九十一年一月二十九日起至同年月三十日止，在屏東縣某處架設捕鴿
    網，利用如附表所示之養鴿民眾將賽鴿放飛之機會網捕賽鴿（數量如附表所示）
    ，再依賽鴿腳環上之電話號碼，向彼等恐嚇稱應將如附表所示之指定金額匯入該
    犯罪集團所指定上開乙○○之郵局帳戶內，否則將殺害或轉售捕得之賽鴿等語，
    致如附表所示之人均心生畏懼，恐其所飼養之高價賽鴿被殺害，而均依指示將金
    額匯入上開帳戶內，再由該犯罪集團之人士自不特定之自動提款機將上揭匯入之
    款項領走。
二、案經高雄縣警察局鳳山分局報請台灣高雄地方法院檢察署檢察官偵查起訴。
    理  由
壹、有罪部分：
一、訊據被告甲○○固不否認於右揭時、地，將被告乙○○之郵局存摺及提款卡交與
    「阿賓」用以抵償債務，惟被告甲○○辯稱：我當時因被逼債逼急了，才會將自
    己及乙○○的郵局存摺、提款卡等物交給對方抵債，對方僅表示存摺是工作所需
    ，我沒有想到他會利用我的帳戶恐嚇取財云云。經查：
  (一)若干不明人士以被告甲○○提供與「阿賓」之被告乙○○右開民雄郵局帳戶，作
    為恐嚇取財之匯款帳戶，並先於屏東縣某處架設捕鴿網，利用如附表所示之被害
    人等將賽鴿放飛之機會網捕賽鴿，再依賽鴿腳環上之電話，向被害人等恐嚇稱應
    將指定金額匯入被告乙○○之上開帳戶內，否則將殺害捕得之賽鴿，致被害人等
    因恐其所飼養之高價賽鴿被殺害而心生恐懼，均依指示將金額匯入被告乙○○之
    帳戶內等情，業據如附表所示之被害人等於警訊中指述甚詳，並有被告乙○○上
    開郵局存摺影本、郵政國內匯款單影本三十四紙附卷可稽，堪認與事實相符。
  (二)衡諸金融存款帳戶，事關存戶個人財產權益之保障，其專有性自屬甚高，除非本
    人或與本人親密關係者，難認有何理由可自由流通使用存摺及提款卡等物，是一
    般人均有妥為保管防阻他人任意使用之認識，縱使特殊情況偶有交付他人使用之
    需，亦必然深入瞭解用途及合理性後，再行提供以使用，方符常情，且該等專有
    物品如落入不明人士手中，而未加以闡明正常用途，極易被利用為詐欺、恐嚇取
    財或擄人勒贖等相關之犯罪工具，此為吾人依一般生活認知所易於體察之常識；
    而有犯罪意圖者，非有正當理由，竟徵求他人提供帳戶，客觀上可預見其目的，
    係供為某筆資金之存入，後再行領出之用，且該筆資金之存入及提領過程係有意
    隱瞞其流程及行為人身分曝光之用意，一般人本於一般認知能力均甚易於瞭解，
    被告甲○○既非無社會經驗之人，自難諉為不知；況目前至郵局或金融機構開立
    帳戶以取得存摺乃係極其簡易之事，而被告甲○○僅提供一般郵局帳戶存摺及提
    款卡，竟即可抵償三萬二千元之債務，應可輕易覺知存摺及提款卡可能被供作不
    法之用，是足見被告甲○○應可預見交付該物品與他人可能會作為不法用途，其
    仍執意將該物品交與他人使用，即難謂被告甲○○無幫助之犯意。
  (三)公訴人認係被告甲○○親自架設捕網捕捉被害人等所飼養之賽鴿後，再以電話恐
    嚇被害人等匯入金錢至指定帳戶，因認被告甲○○係親自使用該帳戶等情，然被
    告甲○○於本院審理時已坦承：其將向被告乙○○借得之郵局存摺及提款卡，交
    與不明人士使用，而本院又查無其他證據足以證明被告甲○○確有親自使用該帳
    戶之資料，是本院認被告甲○○於本院審理時之自白，尚堪採信，足認被告甲○
    ○僅係將上開帳戶交付他人使用，並未親自取得被害人等匯入該帳戶中之金額。
    再依被害人等於警訊中之指述，其等並未指陳於被恐嚇取財之過程中，曾與被告
    甲○○聯繫、見面或其他接觸，是就如何向被害人等進行恐嚇取財之過程一節，
    僅能證明實際對被害人等恐嚇取財者，係某位不詳人士或其組成之「集團」。
  (四)衡酌於恐嚇取財之行為中，收受被害人所交付之財物固屬整個恐嚇取財行為之一
    重要環節，然客觀上受交付之方法本屬多端，倘係由某人代恐嚇取財者出面自被
    害人處收受財物再轉交給恐嚇取財者，則該收取財物者尚可稱之已涉恐嚇取財構
    成要件之行為分擔，然若被害人僅係以透過郵局郵匯或銀行電匯等間接方式付出
    款項，則於另端收受者，客觀上實係向該郵局或金融業者直接收取財物，此方式
    自與前述透過某人代由自被害人處取得財物再行轉交之情形，尚屬有別，蓋基於
    郵匯或電匯業務之快速、便捷及安全等特性，被害人透過郵匯或電匯之方式交付
    財物時，形同恐嚇取財者已然透過郵局或金融業者取得財物之交付，換言之，當
    被害人將財物交付郵局或金融業者時，應認已行恐嚇取財罪構成要件行為中之『
    交付』行為，是提供帳戶供被害人存入匯款，性質上已屬接近恐嚇取財構成要件
    以外之協助行為，若僅單純提供帳戶協助，以使恐嚇取財者順遂取得款項，尚難
    遽認即係本於共同犯意聯絡與該等不詳人士，分擔任何向被害人等恐嚇取財之行
    為，充其量，應認僅止於幫助之犯意而為恐嚇取財構成要件以外之行為；是以被
    告甲○○將向被告乙○○借得之郵局存摺及提款卡，交與實際行恐嚇取財行為之
    不明人士使用，應認僅止於幫助犯意而為恐嚇取財構成要件以外之行為。綜上所
    述，本件事證明確，被告甲○○之犯行應堪認定。
二、核被告甲○○所為，係犯刑法第三十條第一項、第三百四十六條第一項之恐嚇取
    財罪之幫助犯。被告甲○○實施恐嚇取財構成要件以外之行為，已如前述，係幫
    助犯，依刑法第三十條第二項之規定，按正犯之刑減輕之，公訴意旨漏未斟酌此
    點，而認被告甲○○為恐嚇取財之正犯，尚有未洽。本件正犯以電話恐嚇取財共
    計三十次，時間緊接，方法相同，觸犯構成要件相同之罪名，顯係基於概括犯意
    為之，應依刑法第五十六條之規定，論以一連續恐嚇取財罪，然被告甲○○僅將
    郵局存摺及提款卡提供與該實際行恐嚇取財犯行之人一次，是應論以幫助連續恐
    嚇取財罪，附此敘明。爰審酌被告甲○○提供帳戶存摺、提款卡等物供他人犯罪
    所用，造成如附表所示三十位被害人之財產損失，且因被告此等之行為，使真正
    行犯罪構成要件之正犯得以逍遙法外，警方查緝犯罪之難度增加，社會治安亦受
    到重大影響，行為殊屬非是，目前社會上所常見之詐騙集團、恐嚇取財或擄人勒
    贖等犯罪，莫不是利用此等「人頭帳戶」方便犯罪，往往造成被害人重大之身心
    財產損害，且事後僅能追查此等提供帳戶之人，真正獲得鉅大不法利益者卻難以
    追查，若非此等提供帳戶之人思慮未深，想法苟且，許多重大犯罪即不得以如此
    橫行，實難僅因提供帳戶之人於遭查獲後總以「沒想到」云云置辯，就認此等行
    為得以寬貸，惟念其所為者仍屬幫助行為，自身所獲取之利益尚小，犯罪後已坦
    認部分犯行，且其尚無前科，素行良好等一切情狀，酌情量處如主文所示之刑，
    並諭知易科罰金之折算標準，以資懲儆。
貳、無罪部分：
一、公訴意旨另以：被告甲○○及乙○○共同意圖為自己不法所有之概括犯意聯絡，
    自九十一年一月二十九日起至同年月三十日止，在高雄縣鳳山市至屏東縣琉球鄉
    鴿子回程途中，利用落山風及海岸防波堤等特殊地形，架設大型尼龍之補鴿網，
    竊得如附表所示之被害人等所有如附表所示之賽鴿，得手後，再依鴿腳環上之電
    話號碼，以電話向如附表所示之被害人恐嚇：如不匯款至被告乙○○所有上開民
    雄郵局帳戶中，要將所捕獲之鴿子殺死或轉售等語，使被害人等心生畏懼，被害
    人等乃依其指定之帳號匯款，因認被告二人均涉犯刑法第三百二十條第一項之普
    通竊盜罪及被告乙○○涉犯刑法第三百四十六條第一項之恐嚇取財罪（另被告甲
    ○○涉犯恐嚇取財罪部分已詳述如前）。
二、按犯罪事實應依證據認定之，無證據不得推定其犯罪事實，又不能證明被告犯罪
    者，應諭知無罪之判決，刑事訴訟法第一百五十四條、第三百零一條第一項分別
    定有明文。又按刑事訴訟法上所謂認定犯罪事實之證據，係指足以認定被告確有
    犯罪行為之積極證據而言，如未能發現相當證據或證據不足以證明，自不能以推
    測或擬制之方法，以為裁判基礎，最高法院二十九年上字第三一○五號及四十年
    台上字第八十六號分別著有判例可資參照。且無罪推定原則本即為刑事訴訟法之
    大原則，尤其晚近刑事訴訟制度與憲法保障人權思想相結合下，該原則益形重要
    ，此由最高法院於九十年九月四日以九十年度第七次刑事庭會議決議二十五年上
    字第三七０六號判例（該判例之要旨為：審理事實之法院，對於被告之犯罪證據
    ，應從各方面詳予調查，以期發現真實，苟非調查之途徑已窮，而被告之犯罪嫌
    疑仍屬不能證明，要難遽為無罪之判斷）不再援用，亦可見其端倪。
三、本件公訴人認被告二人涉有竊盜犯行，係以被害人等之指訴、被告乙○○上開郵
    局帳戶出入明細及匯款單三十四紙，為其所憑之論據；訊據被告甲○○及被告乙
    ○○則皆堅決否認有何架設捕鴿網竊取賽鴿之情事，均辯稱：根本不知道被害人
    等有賽鴿被竊之事，只是提供存摺供他人使用等語。經查，被害人等於警訊中雖
    均指稱確有其等所有之賽鴿遭竊一情，然均無法指認竊取賽鴿之人是否確為被告
    二人；再雖有被告乙○○上開郵局帳戶出入明細及匯款單影本三十四紙在卷可按
    ，然此僅能證明被害人等於接獲不明竊鴿人士以電話要求其等給付贖金後，確係
    將金錢匯入被告乙○○上開民雄郵局帳戶內，然並無法證明被告甲○○及被告乙
    ○○即有參與竊取賽鴿之犯行；依上所述，公訴人所舉之證據不足以證明被告二
    人有竊盜之犯行，此外本院復查無其他證據證明被告二人確有公訴人所指之竊盜
    犯行，自不能以推測或擬制之方法為裁判基礎，而遽為不利於被告二人之認定。
    又被告乙○○雖將郵局存摺及提款卡借與被告甲○○，並由被告甲○○交與不明
    人士作為恐嚇取財之工具，是以被告甲○○應論以恐嚇取財之幫助犯，已如前述
    ；惟被告二人上開行為，就該等不明人士竊取賽鴿犯行之實現，並未提供任何物
    質或精神之助力，而使竊取賽鴿者得以或易於實現竊盜之構成要件，是亦不構成
    竊盜之幫助犯。揆諸前揭說明，公訴人認被告二人涉犯竊盜罪即有未合，就被告
    乙○○涉犯竊盜罪部分，應法應諭知無罪之判決；另被告甲○○涉犯竊盜罪部分
    ，因公訴意旨認此部分與前揭論罪科刑之恐嚇取財罪間有方法結果之牽連犯關係
    ，屬裁判上一罪，本院爰不另為無罪之諭知。
四、另本件公訴人認被告乙○○涉有恐嚇取財犯行，亦係以被害人等之指訴、被告乙
    ○○上開郵局帳戶出入明細及匯款單三十四紙為其所憑之論據；訊據被告乙○○
    亦堅決否認有何恐嚇取財之行為，辯稱：我與甲○○是認識已久的朋友，甲○○
    問我有沒有目前未在使用之帳戶可以借他，我想到上開民雄郵局之帳戶已經許久
    未使用就借給甲○○，並不知道他會將帳戶拿去作交與不明人士作為不法用途等
    語。經查：被告甲○○於本院審理時，對於與被告乙○○自國小時即認識，及向
    被告乙○○借存摺及提款卡等情均坦承明確，核與被告乙○○之供述相符；衡以
    若干金融機構帳戶之使用者，因某些因素而不宜使用自己名義之帳戶，故向親戚
    或熟識之朋友借用帳戶以供使用，亦屬常見之情形，再因出借帳戶者明確知悉將
    自己之帳戶借與何人，且既願意將帳戶無償借與他方使用，並未獲得任何報酬，
    應與他方有一定之信賴關係存在，應無法想像他方竟會將借得之帳戶供作不法用
    途方是，本件被告乙○○與被告甲○○為自幼相識之友人，被告乙○○乃係基於
    朋友情誼，方無償將自己之存摺及提款卡借與被告甲○○使用，而被告甲○○於
    借得一週後即又返還與被告乙○○，亦據被告二人供述明確，實難以此遽論被告
    乙○○可預見被告甲○○乃係將其所有之存摺及提款卡，交與其他不明人士抵債
    而供作不法用途，是被告乙○○上開辯詞尚堪採信。此外，本院復查無其他證據
    證明被告乙○○確有公訴人所指之恐嚇取財犯行，揆諸前揭說明，不能證明被告
    乙○○犯恐嚇取財罪，就此部份亦應諭知無罪之判決。
據上論斷，應依刑事訴訟法第二百九十九條第一項前段、第三百零一條前段，刑法第
三十條、第三百四十六條第一項、第四十一條第一項，罰金罰鍰提高標準條例第一條
前段、第二條，判決如主文。
中      華      民      國      九十二      年    二    月    二十七    日
                                  臺灣高雄地方法院刑事第一庭
                                      審判長法官  林水城
                                            法官  謝雨真
                                            法官  盧怡秀
右正本證明與原本無異。
如不服本判決，應於判決送達後十日內，向本院提出上訴狀。
                                          書記官  林佳蓉
中      華      民      國      九十二      年    二    月    二十七    日
附表：
┌───┬─────┬──────┬────────┐
│編號  │被害人    │遭捕鴿數    │匯入款項        │
│      │          │（隻）      │（新台幣）      │
├───┼─────┼──────┼────────┤
│一    │何清吉    │三          │七千零二十七元  │
├───┼─────┼──────┼────────┤
│二    │張煥基    │三          │五千零一十九元  │
├───┼─────┼──────┼────────┤
│三    │吳青      │一          │二千五百五十元  │
├───┼─────┼──────┼────────┤
│四    │黃玉緞    │一          │二千０八元      │
├───┼─────┼──────┼────────┤
│五    │林家珍    │一          │一千五百五十九元│
├───┼─────┼──────┼────────┤
│六    │莊財能    │二          │五千零一元      │
├───┼─────┼──────┼────────┤
│七    │陳泰郎    │一          │二千元          │
├───┼─────┼──────┼────────┤
│八    │楊明德    │一          │二千五百五十一元│
├───┼─────┼──────┼────────┤
│九    │吳良全    │一          │二千五百七十九元│
├───┼─────┼──────┼────────┤
│十    │劉加木    │一          │二千零二十三元  │
├───┼─────┼──────┼────────┤
│十一  │洪生業    │一          │二千零十八元    │
├───┼─────┼──────┼────────┤
│十二  │李章規    │一          │二千零二十元    │
├───┼─────┼──────┼────────┤
│十三  │邱盛輝    │一          │二千五百二十八元│
├───┼─────┼──────┼────────┤
│十四  │陳坤祥    │二          │五千零二十四元  │
├───┼─────┼──────┼────────┤
│十五  │丁玉美    │二          │四千五百二十一元│
├───┼─────┼──────┼────────┤
│十六  │蘇芳義    │四          │八千零二十六元  │
├───┼─────┼──────┼────────┤
│十七  │王慶鐘    │三          │八千零六十二元  │
├───┼─────┼──────┼────────┤
│十八  │林進成    │一          │三千零十元      │
├───┼─────┼──────┼────────┤
│十九  │陳永富    │一          │一千五百七十八元│
├───┼─────┼──────┼────────┤
│二十  │陳世榮    │一          │一千五百零二元  │
├───┼─────┼──────┼────────┤
│二一  │陳志文    │一          │二千五百零一元  │
├───┼─────┼──────┼────────┤
│二二  │曾德安    │二          │四千零五十八元  │
├───┼─────┼──────┼────────┤
│二三  │黃勝春    │三          │二千零四元      │
├───┼─────┼──────┼────────┤
│二四  │黃文福    │一          │二千五百七十四元│
├───┼─────┼──────┼────────┤
│二五  │沈清芳    │四          │一萬零六十元    │
├───┼─────┼──────┼────────┤
│二六  │汪克明    │三          │五千三百十八元  │
├───┼─────┼──────┼────────┤
│二七  │蔡宏宗    │五          │一萬零五十九元  │
├───┼─────┼──────┼────────┤
│二八  │方祥田    │一          │二千五百二十一元│
├───┼─────┼──────┼────────┤
│二九  │謝明義    │一          │二千零十一元    │
├───┼─────┼──────┼────────┤
│三十  │楊智偉    │一          │一千五百五十五元│
└───┴─────┴──────┴────────┘


司法院資訊處製作；財團法人民間司法改革基金會備份。
